【裁判字號】    97,重訴,869
【裁判日期】    980513
【裁判案由】    確認抵押權不存在
【裁判全文】
臺灣臺北地方法院民事判決             97年度重訴字第869號
原      告  丁○○
            戊○
            己○○
共      同
訴訟代理人  陳祥彬律師
被      告  乙○○
訴訟代理人  陳淑芬律師
複  代理人  吳任偉律師
上列當事人間請求確認抵押權不存在事件，本院於民國98年4 月
29日言詞辯論終結，判決如下：
    主      文
確認被告就原告丁○○所有如附表一、二所示之土地及建物，原
告戊○所有如附表三所示之土地及建物、原告己○○所有如附表
四所示之土地及建物，由臺北縣新店市地政事務所於民國九十六
年十二月六日收件、收文字號九六新登簡字第一三四三六○號、
登記日期為民國九十六年十二月六日，所共同擔保對原告丁○○
之以抵押債權新臺幣壹仟萬元不存在。
原告丁○○所有如附表一、二所示之土地及建物，由臺北縣新店
地政事務所於民國九十六年十二月六日收件、收文字號九六新登
簡字第一三四三六○號、登記日期為民國九十六年十二月六日，
擔保對原告丁○○新臺幣壹仟萬元金錢債務之普通抵押權設定登
記應予塗銷。
原告戊○所有如附表三所示之土地及建物，由臺北縣新店地政事
務所於民國九十六年十二月六日收件、收文字號九六新登簡字第
一三四三六○號、登記日期為民國九十六年十二月六日，擔保對
原告丁○○新臺幣壹仟萬元金錢債務之普通抵押權設定登記應予
塗銷。
原告己○○所有如附表四所示之土地及建物，由臺北縣新店地政
事務所於民國九十六年十二月六日收件、收文字號九六新登簡字
第一三四三六○號、登記日期為民國九十六年十二月六日，擔保
對原告丁○○新臺幣壹仟萬元金錢債務之普通抵押權設定登記應
予塗銷。
訴訟費用由被告負擔。
    事實及理由
一、按確認法律關係之訴，非原告有即受確認判決之法律上利益
    者，不得提起之；確認證書真偽或為法律關係基礎事實存否
    之訴，亦同。民法第247條第1項定有明文。又按確認之訴非
    原告有即受確認判決之法律上利益者，不得提起。所謂即受
    確認判決之法律上利益，係指法律關係之存否不明確，原告
    主觀上認其在法律上之地位有不安之狀態存在，且此種不安
    之狀態，能以確認判決將之除去者而言，若縱經法院判決確
    認，亦不能除去其不安之狀態者，即難認有受確認判決之法
    律上利益。最高法院52年臺上字第1204號判例可資參照。查
    原告起訴主張其與被告之間並無任何債權債務關係，卻於附
    表1至4所示不動產上通謀虛偽設定抵押權，而提起本件訴訟
    請求確認該抵押權設定所擔保之債權不存在，是原告因債權
    存否不明確，而主觀上認其在法律上之地位有不安之狀態存
    在，且此種不安之狀態，能以確認判決將之除去，揆諸上開
    說明，應認便原告有即受確認判決之法律上利益，而得提起
    確認之訴，先此敘明。
二、原告起訴主張略以：
  (一)原告丁○○於96年12月間由訴外人甲○○介紹認識被告，惟
    並無任何消費借貸關係，然當時因原告丁○○之前夫庚○○
    與他人發生財務糾紛，被告乃向原告丁○○訛稱，若不速將
    名下之不動產為第三人設定抵押權，恐遭庚○○財務糾紛波
    及，並建議原告以伊為債權人，將名下所有土地房屋設定抵
    押權，再另行提供其他人之不動產設定抵押權，及簽發面額
    新臺幣（下同）10,000,000元之本票，以避免日後遭認定為
    虛偽設定，且保證日後定會塗銷登記。原告丁○○不疑有他
    ，乃將自己所有如附表1、2所示之不動產，連同被告戊○所
    有如附表3所示不動產、被告己○○所有如附表4所示之不動
    產，一併於96年12月6日由代書丙○○辦理設定債權10,000,
    000元之抵押權（下爭系爭抵押權），且簽發面額10,000,00
    0 元之本票（下稱系爭本票）交付被告。然事後原告丁○○
    查知自己財產並不會遭庚○○債務波及，乃要求被告塗銷登
    記，詎被告竟遲不辦理。
  (二)按稱消費借貸者，謂當事人一方移轉金錢或其他代替物之所
    有權於他方，而約定他方以種類、品質、數量相同之物返還
    之契約。民法第474 條定有明文。又按表意人與相對人通謀
    而為虛偽意思表示者，其意思表示無效。但不得以其無效對
    抗善意第三人。民法第87條第1 項亦有明文。原告丁○○與
    被告之間並無10,000,000元之消費借貸關係，且原告丁○○
    與被告通謀虛偽意思表示而為抵押權設定，以附表1至4所示
    不動產共同擔保前開不存在之債權，依上開規定應屬無效，
    爰請求確認該10,000,000元之抵押債權不存在，又如附表 1
    至4 所示不動產上既有虛偽之抵押權登記而侵害原告之所有
    權，自得依民法第767 條請求排除侵害而將各抵押權登記塗
    銷。
  (三)被告雖辯稱系爭本票乃原告丁○○於96年5月2日所簽發並由
    庚○○於96年5月4日交付甲○○云云，惟此並非事實，業經
    證人丙○○證述明確，至於證人甲○○證稱庚○○於96年 5
    月4 日在新店板信商業銀行前交付系爭本票云云，核與事實
    不符，自難採信。又被告稱庚○○與甲○○有高達10,000,0
    00元之債權債務關係，而甲○○再將此債權轉讓被告，原告
    係為擔保此債權而為設定云云，更與證人庚○○所述不符，
    況被告所提出之債務憑證文件與證人甲○○證稱內容，亦均
    無法證明庚○○確有借款10,000,000元之事實，足徵原告丁○○與被告之間確無債權債務關係而屬虛偽設定。被告所辯
    均係臨訟杜撰，無以採信。並聲明：除願供擔保請准為假執
    行之宣告外，如主文所示。
三、被告辯稱略以：
    證人甲○○與庚○○間因共同投資關係而互有資金往來，且
    庚○○亦曾向甲○○借款，金額從數十萬元至數佰萬元不等
    ，此業據證人庚○○及甲○○證稱在卷。而證人甲○○為求
    其債權之擔保，即於96年5月2日由庚○○提議，推由其妻即
    原告丁○○以簽發系爭本票之方式，作為債權擔保與證明，
    並於同年月4 日交付甲○○。後因甲○○對被告負有債務，
    乃將其對庚○○之債權轉讓被告，96年12月間因甲○○發覺
    庚○○夫婦對外積欠大量債務，乃要求應提供相當額度之不
    動產作為擔保並通知被告，即於96年12月6 日前往新店地政
    事務所辦理抵押權登記，此亦經證人甲○○證述屬實。由此
    可知，原告主張與被告通謀虛偽意思表示而為抵押權設定，
    且無債權債務關係云云，均與事實不符，且違背經驗法則難
    以採信。至於證人庚○○所為證詞，均與事實不符，而證人
    丙○○所為證述亦屬虛構，均不則採信。並聲明：(一)原告之
    訴駁回。(二)如受不利判決，願供擔保請准宣告免為假執行。
四、原告主張如附表1至4所示之土地及建物為其等所有，其上有
    由臺北縣新店市地政事務所於96年12月6 日收件、收文字號
    96新登簡字第134360號、登記日期為96年12月6 日所登記之
    系爭抵押權等事實，業據提出建物、土地登記第二類謄本為
    證（見本院卷第18至39頁），且為被告所不爭執，堪信為真
    。惟原告主張被告與原告丁○○並無10,000,000元消費借貸
    之法律關係，且通謀虛偽設定系爭抵押權，而請求確認抵押
    債權不存在並塗銷抵押權登記，則為被告所否認，並辯稱其
    受讓甲○○對庚○○之債權，且取得原告同意提供附表1至4
    所示不動產設定抵押權以擔保債權，並無虛偽設定之情形云
    云。是本件應審酌之重點，即在於原告丁○○與被告之間是
    否有10,000,000元之債權債務關係，以及兩造是否有通謀虛
    偽設定系爭抵押權之情事。本院就此爭點所為判斷如下：
  (一)按稱消費借貸者，謂當事人一方移轉金錢或其他代替物之所
    有權於他方，而約定他方以種類、品質、數量相同之物返還
    之契約。民法第474條第1項定有明文。且按當事人主張有利
    於己之事實者，就其事實有舉證之責任。但法律別有規定，
    或依其情形顯失公平者，不在此限。民事訴訟法第277 條定
    有明文。本件原告否認與被告之間有10,000,000元之消費借
    貸契約關係，而提起消極確認之訴，按照舉證責任分配之原
    則，即應由主張消費借貸契約存在之被告負舉證之責。查系
    爭抵押權設定時其設定契約書記載「擔保債權總金額：新臺
    幣壹仟萬元正、擔保債權種類及範圍：民國96年5月2日之金
    錢消費借貸」，此有土地、建築改良物抵押權設定契約書附
    卷可參（見本院卷第156 頁）。惟依被告辯稱之內容，其自
    陳係受讓證人甲○○對庚○○之債權，並提出其等間各種金
    錢往來之證明文件，而證人甲○○復證稱確與庚○○之間有
    共同投資及借貸之金錢往來關係（見本院卷第228至232頁）
    。然被告所提出之金錢往來證據根本無法證明確已達10,000
    ,000 元之額度，且證人甲○○亦證稱庚○○尚未借到10,00
    0,000元等語（見本院卷第229頁），是證人甲○○是否對庚○○確實享有10,000,000元之債權，已非全然可信。且縱使
    被告能舉證其確實受讓甲○○對庚○○之10,000,000元債權
    ，惟被告從未舉證其與原告丁○○確於96年5月2日訂立金額
    為10,000,000元之消費借貸契約，自難認其已盡舉證之責。
    又本票乃文義證券及無因證券，本票上權利係依其文義而發
    生，與其基礎之原因關係各自獨立，本票上權利之行使，不
    以其原因關係存在為前提，尚難因執有本票，即得證明其所
    主張之原因關係為存在。從而，原告雖不否認系爭本票為真
    正，惟依被告所稱系爭本票之目的係為擔保被告所受讓證人
    甲○○對庚○○之債權，顯見被告亦坦承並未交付10,000,0
    00元予原告丁○○而取得系爭本票，自難僅以系爭本票而認
    定原告丁○○與被告之間有消費借貸契約。況依證人丙○○
    之證詞所示，因原告丁○○告知其前夫在大陸被脅持，她先
    回來，怕不動產的價值會被黑道霸佔，所以把殘餘價值設定
    給被告，……其確定系爭抵押權屬於虛偽設定，且仍願意幫
    忙寫文件等語（見本院卷第138 頁），足證原告丁○○與被
    告之間確無10,000,000元之消費借貸契約。從而，被告未能
    舉證與原告丁○○於96年5月2日成立10,000,000元之消費借
    貸契約，依前開說明，即應認原告主張為真。又原告丁○○
    既未與被告訂立消費借貸契約，卻於上開土地、建築改良物
    抵押權設定契約書內登載「擔保債權總金額：新臺幣壹仟萬
    元正、擔保債權種類及範圍：民國96年5月2日之金錢消費借
    貸」，衡諸經驗法則，若非其等之間有通謀之虛偽意思表示
    ，實無可能為此登記。原告主張其與被告為通謀虛偽意思表
    示而為系爭抵押權登記，尚可採信。
  (二)按表意人與相對人通謀而為虛偽意思表示者，其意思表示無
    效。民法第87條第1 項前段定有明文。且抵押權為從物權，
    以其擔保之債權存在為發生之要件，契約當事人間除以債權
    之發生為停止條件，或約定就將來應發生之債權而設定外，
    若所擔保之債權不存在，縱為抵押權之設定登記，仍難認其
    抵押權業已成立，乃抵押權成立上（發生上）之從屬性（最
    高法院94年度臺上字第112 號判決意旨參照）。依前開認定
    ，系爭抵押權所擔保之債權既自始不存在，且屬通謀虛偽意
    思表示所為之設定，則原告請求確認系爭抵押權所擔保之債
    權10,000,000元不存在，即屬有據，應予准許。又所有人對
    於無權占有或侵奪其所有物者，得請求返還之。對於妨害其
    所有權者，得請求除去之。有妨害其所有權之虞者，得請求
    防止之。民法第767 條定有明文。系爭抵押權既因通謀虛偽
    意思表示而無效，並因欠缺抵押權之從屬性而不成立，則如
    附表1至4所示不動產上既仍有系爭抵押權之登記，顯已對於
    原告之所有權有所妨害，原告主張依民法第767 條規定，請
    求塗銷系爭抵押權登記，核屬有據，亦應准許。
五、綜上所述，原告主張被告與原告丁○○通謀虛偽意思表示為
    系爭抵押權登記，且其等之間並無10,000,000元之消費借貸
    契約，核屬有據，堪以採信。而被告辯稱其確與原告丁○○
    有借貸關係云云，則屬無據，難以採信。從而，原告依民事
    訴訟法第247條第1項提起確認之訴，請求確認被告就原告丁○○所有如附表1、2所示之土地及建物，原告戊○所有如附
    表3所示之土地及建物及原告己○○所有如附表4所示之土地
    及建物，由臺北縣新店市地政事務所於96年12月6 日收件、
    收文字號96新登簡字第134360號、登記日期為96年12月6 日
    ，所共同擔保對原告丁○○之以抵押債權10,000,000元不存
    在；並請求將原告丁○○所有如附表1、2所示之土地及建物
    ，由臺北縣新店地政事務所於96年12月6日收件、收文字號
    96新登簡字第134360號、登記日期為96年12月6日，擔保對
    原告楊秀梅10,000,000元金錢債務之普通抵押權設定登記予
    以塗銷，並將原告戊○所有如附表3所示之土地及建物，由
    臺北縣新店地政事務所於96年12月6日收件、收文字號96新
    登簡字第134360號、登記日期為96年12月6日，擔保對原告
    丁○○10,000,000元金錢債務之普通抵押權設定登記予以塗
    銷，及請求將原告己○○所有如附表1所示之土地及建物，
    由臺北縣新店地政事務所於96年12月6日收件、收文字號96
    新登簡字第134360號、登記日期為96年12月6日，擔保對原
    告丁○○10,000,000元金錢債務之普通抵押權設定登記予以
    塗銷，均有理由，應予准許。又原告雖聲明願供擔保請准為
    假執行之宣告，然本件乃確認之訴及形成之訴，性質上不適
    宜為假執行，原告聲請供擔保為假執行之宣告，自非有據，
    應予駁回。
六、本件事證已臻明確，兩造其餘攻擊防禦方法及未經本院援用
    之證據，核與判決之結果不生影響，爰不予逐一論駁，併此
    敘明。
七、訴訟費用負擔之依據：民事訴訟法第78條。
中    華    民    國    98    年    5     月    13    日
                  民事第四庭    法  官  余明賢
以上正本係照原本作成
如對本判決上訴，須於判決送達後20日內向本院提出上訴狀
中    華    民    國    98    年    5     月    13    日
                                書記官  楊勝欽


司法院資訊處製作；財團法人民間司法改革基金會備份。
